【裁判字號】    97,消,19
【裁判日期】    980219
【裁判案由】    損害賠償
【裁判全文】
臺灣臺北地方法院民事判決                97年度消字第19號
原      告  戊○○
訴訟代理人  盧國勳律師
            歐德芳律師
被      告  中華郵政股份有限公司
法定代理人  甲○○
訴訟代理人  丁○○
            丙○○
            乙○○
上列當事人間損害賠償事件，本院於中華民國98年1月15日言詞
辯論終結，判決如下：
    主  文
原告之訴及假執行之聲請均駁回。
訴訟費用由原告負擔。
    事實及理由
一、原告主張：
  (一)原告因自稱「雷振東」之不法詐騙集團核心成員，以假借介
    紹「鑫憶科技公司」投資機會，致陷於錯誤，依其指示陸續
    匯款資金70餘次總計新臺幣（下同）數千萬元至「吳青芳」
    等26人之郵局帳戶內，旋即遭他人自上開帳戶領出，其中包
    括於93年8月26日、同年9月2日及同日分別以金額50萬元、8
    4萬6,400元、20萬元，共計1,54萬6,400元，匯入「吳青芳
    」帳戶（下稱系爭帳戶）。原告嗣後發覺遭詐騙而於94年11
    月25日親自至臺北市政府警察局提出詐欺背信之刑事告訴。
    經警追查後發現涉案之26個帳戶，其中包括「吳青芳」等14
    人之帳戶，均以偽造身分證件開戶，實際並無該等人士存在
    ，警調因而無法循線追查詐騙集團成員，致原告無法追索，
    而受有遭詐騙金額之損害。
  (二)被告未遵循主管機關財政部及金融監督管理委員會（下稱金
    管會）之歷次函示，即要求各金融機構應檢討修正內部控制
    制度，於受理客戶開立各種存款或貸款業務時，應明定確認
    客戶身分之查詢程序，確實查核客戶身分，並至內政部戶役
    政為民服務公用資料庫網站查詢國民身分證請領紀錄，及於
    發放提款卡時，使用錄影存檔等方式，以利事後循線追查，
    以加強防範不法份子持遺失國民身分證冒名詐騙，致93及94
    年間，被告經辦人員於受理「吳青芳」等14人申請存簿儲金
    帳戶開立事宜時，在內政部實際並未核發身分證或配賦身分
    證統一編號予「吳青芳」等14人之情況下，竟仍准許開戶，
    核被告所為，自屬違反上開保護他人之法律，而對原告構成
    侵權行為。
  (三)被告為消費者保護法（下稱消保法）第2條第2款之企業經營
    者，原告為同法第2條第1款之消費者，被告應依消保法第7
    條第1款之規定，負確保其所提供之商品或服務，符合當時
    科技或專業水準可合理期待之安全性。原告既提供消費者郵
    政儲金匯兌業務，其存款帳戶人既得以其帳戶接受他人之轉
    帳及匯款，自應確實查核開戶者之身分資料，提供一合理可
    期待的安全帳戶。茲被告違反上開應確保其所提供之服務符
    合專業水準可合理期待之安全性，致原告受有上開損失。
  (四)爰依據侵權行為之法律關係及消保法之規定，先就原告匯入
    系爭帳戶之損害，一部請求被告負賠償責任。並聲明：1.被
    告應給付原告154萬6,400元，及自起訴狀繕本送達之翌日起
    至清償日止，按年息5％計算之利息；2.原告願供擔保，請
    准宣告假執行。
二、被告則抗辯：
  (一)原告應證明其確實係遭詐騙，並應證明確實受有損失：
    原告自陳於93年至95年間受詐騙陸續匯款數十筆，惟遲至94
    年11月25日始向警方報案，且於報案後仍持續進行匯款行為
    ，至95年8月始停止，其全部匯款期間長達2年，原告主張本
    案為單純之詐騙案件實有違常理，且原告就其主張「相關匯
    款確實係遭受詐騙並因此受有損失」應負舉證責任。
  (二)財政部及金管會之相關函釋非民法第184條第2項所稱之「法
    律」，僅係渠等於所掌事務範圍內所為之「行政指導」，對
    人民不具法的拘束力。縱認相關之函釋係屬保護他人之法律
    ，惟系爭帳戶開戶時所使用吳青芳、身分證統一編號為Ｚ000
    000000及出生日期為67年7月4日之身分證（下稱系爭身分證
    ）上所記載換發日期為86年3月13日，當時內政部戶役政資
    料，僅提供86年9月30日以後之資料，被告無從自該網站查
    知開戶人所持身分證資料有無偽變造之情形。況財政部亦函
    示86年9月30日前領、補換發之身分證因戶政司建置未完備
    ，其查詢資料僅供參考。至有關錄影檔之保存，被告於規定
    之保管期限內，均配合提供錄影影像，並無未依相關函示將
    錄影資料提供檢警調機關偵辦之情形。另被告受理開戶作業
    已踐行必要之檢核程序，即原告於核驗吳青芳君之身分證後
    ，另請其提供駕照，因相關證件之外觀、發照日期先後其照
    片之差異等，並未發覺異常後，始准予開戶。又被告受理開
    設存簿儲金帳戶，目地乃為成立金錢寄託契約，該法律行為
    不致造成他人財產權侵害，更無構成民法第184條第2項之侵
    權責任。
  (三)被告係依原告所填寫之匯款單上記載之帳號、戶名辦理相關
    匯款作業，其作業程序及結果均依原告之指示完成，對原告
    損害之發生無任何加工可言。且原告之「損害」係因其「被
    詐騙」所致，與受款帳戶究為何人所開立，並無因果關係。
    是本案原告縱有被詐騙之情事，應依法向行騙者請求損害賠
    償，或請求返還不當得利，始為適法，原告竟向被告請求損
    害賠償，自於法未合。
  (四)消保法第7條所稱之「服務」，於消保法及其施行細則中均
    無定義。又依學者臺灣大學教授王澤鑑之見解：「不能逕以
    消保法對服務之範圍，並未設限制，即認所有服務均包括在
    內，應依消保法之立法目的、服務之危險性、分散責任之可
    能性、舉證的困難等因素，決定其應負無過失責任之服務」
    及「關於應適用消保法的服務企業經營者，其主要有旅遊業
    者、保全業者」。就本件之匯款行為，郵局僅靜態受理被告
    一定金額轉帳之囑託，與旅遊業或保全業須積極為一定作為
    義務之性質不同，應非屬消保法之適用範圍。縱有消保法之
    適用，被告既已依原告指示，將匯款款項正確無誤匯入原告
    指定之帳戶，相關匯款作業程序係依約履行，自無違反消保
    法之規定。
  (五)並聲明：1.原告之訴及假執行之聲請均駁回；2.如受不利判
    決，請准供擔保宣告免為假執行。
三、兩造不爭執事項：
  (一)原告於94年11月25日親自至臺北市政府警察局提出詐欺背信
    之刑事告訴（見本院卷第32頁）。
  (二)原告於93年8月26日、同年9月2日及同日分別以金額50萬元
    、84萬6,400元、20萬元，共計154萬6,400元，匯入系爭帳
    戶中，均旋即遭他人自系爭帳戶將上開款項領出。
  (三)系爭帳戶開戶時所使用系爭身分證上記載換發日期為86年3
    月13日（見本院卷第33頁至第34頁），又系爭身分證之統一
    編號並非戶政機關所賦與之身分證字號。
四、得心證之理由：
    原告主張其遭詐騙集團詐騙而於上開時日計匯款154萬6,400
    元至系爭帳戶內，均旋即遭人領取，惟系爭帳戶係以偽造身
    分證件開戶，實際並無該人存在，原告無從追索，被告即應
    賠償原告所受損害等情，被告固不否認系爭帳戶確以偽造身
    分證件開戶，實際並無該人存在，惟否認其應負損害賠償責
    任，並以前開情詞置辯，是本件之爭點厥為：(一)原告是否確
    受詐騙而受有損害？(二)被告是否有原告所稱違反保護他人之
    法律，而應依據民法第184條第2項負擔損害賠償責任？(三)本
    件有無消保法第7條之適用？倘有適用，則被告有無違反相
    關規定？茲析述如次：
  (一)原告是否確受詐騙而受有損害？
  1.原告主張其遭詐騙集團詐騙而受有損害等情，業據其提出內
    政部97年10月2日內授警字第0970158715號書函（見本院卷
    第80頁至第81頁），其上載有原告向內政部陳情其遭詐騙案
    件偵辦經年並無結果，內政部則就偵辦之過程及結果予以說
    明等情；及臺灣臺中地方法院檢察署檢察官97年度偵字第21
    875號不起訴處分書（見本院卷第80頁至第81頁），其上載
    有原告曾匯入款項之帳戶所有人陳秀梅、梁育銘及郭宗義均
    因出賣帳戶而犯幫助詐欺罪遭判刑確定等情；與臺灣臺中地
    方法院96年度簡字第1211號刑事簡易判決（見本院卷第92頁
    至第103頁），其上載明原告確為遭詐騙集團詐騙之被害人
    等情，核屬有據。
  2.被告雖辯稱：原告全部匯款期間長達2年，有違常理，應屬
    原告與其交易對象之債務糾紛云云，本院審酌類如原告遭詐
    騙時間非短，且於匯款期間始終不認為自己遭受詐騙而仍持
    續匯出款項之人，尚非少數，且被告並未舉證以實其說，所
    辯洵不足採，應認原告主張其遭詐騙而受有損害為可採。
  (二)被告是否有原告所稱違反保護他人之法律，而應依據民法第
    184條第2項負擔損害賠償責任？
  1.原告所爰引之財政部及金管會相關函示，應屬民法第184條
    第2項所稱之法律：
    按違反保護他人之法律，致生損害於他人者，負賠償責任。
    但能證明其行為無過失者，不在此限。民法第184條第2項定
    有明文。而所謂保護他人之法律，除狹義之法律外，尚包括
    習慣法、命令、規章等，而以其是否以保護個人的權益為判
    斷標準，該個人權益的保護得與一般公益併存，但為專以維
    護國家社會秩序的法律則不屬之。本件原告提出之財政部87
    年12月4日台財融字第87755614號函、89年3月27日台財融第
    89708775號函、89年4月18日台財融字第89710125號函、90
    年2月8日台財融字第90900581號、93年1月7日台財融(二)字第
    0922001728號函，及金管會94年3月29日金檢管八字第09401
    64006號函（見本院卷第8頁至第14頁及第49頁至第51頁），
    均係包含被告之金融機構主管機關（原為財政部，嗣改為金
    管會）為解決金融犯罪或人頭帳戶問題，函請或函轉各金融
    機構配合辦理之事項，財政部或金管會既為主管機關，又具
    對各金融機構為金融檢查之權責，其所為執掌範圍內之函示
    ，自為各金融機構所遵循而有拘束力，金融機構尚無不作為
    之餘地，此上開函示之內容並非專為維護金融秩序，而兼有
    避免個人遭受詐騙即保護個人權益為目的，揆諸前揭規定及
    說明，應認上開函示仍屬民法第184條第2項所稱之保護他人
    之法律。被告所辯上開函示僅為行政指導、對私法人不具法
    之拘束力及非已保護個人或特定範圍之人為目的云云，尚非
    的論，要非可採。
  2.被告確有違反財政部函示之行為：
  (1)被告抗辯其並無違反主管機關之函示，而稱：其受理申辦系
    爭帳戶時，確有依規定以電腦連線至被告所屬資訊中心，檢
    核由內政部戶役政網站所提供之身分證領換補電腦紀錄，惟
    因系爭身分證換發日期為86年3月13日，當時內政部戶役政
    資料僅提供86年9月30日以後之資料，而無從自該網站查知
    系爭身分證有無偽造之情形等語。惟查，財政部93年1月7日
    台財融(二)字第0922001728號函（見本院卷第51頁，下稱系爭
    函示）載明：倘所屬機關查詢之國民身分證領換補日期為86
    年9月30日以前，且與網站比對資料不符時，請逕向設籍戶
    政事務所申請查證等語，故本件系爭身分證換發日期既為86
    年3月13日，則被告自應依系爭函示之規定，向戶政事務所
    申請查證，被告並不否認其未為查證，顯然違反系爭函示。
  (2)被告另辯稱：內政部93年7月8日台內戶字第0930007884號書
    函明示「86年9月30日前檔存之國民身分證申請書多已逾保
    存期限銷燬」（見本院卷第69頁），縱向戶政事務所為查證
    ，則身分證是否確有申領或補發紀錄仍然無法確知云云。惟
    內政部之上開函示亦載有：如未銷燬者，因已歸檔調閱資料
    須花費相當時間，無法立即以傳真或電話答覆，決議仍請貴
    屬郵局個案函請戶政事務所查詢等語，是依上開內政部之函
    覆，仍請被告所屬郵局個案函請戶政事務所查詢，而表明無
    法立即以傳真或電話答覆被告之查詢，並非表示查詢結果無
    法確知身分證是否確有申領或補發紀錄。蓋本件所涉之偽造
    身分證件，實際並無該人存在，非係冒用他人身分而偽造，
    此經向戶政機關查詢即明，難有無法確知之情事，被告所辯
    ，實屬飾卸之詞，洵不足採。
  (3)被告復辯稱：倘身份證核發日期係在86年9月30日以前，皆
    須向戶政單位查詢後始能受理開戶，勢必造成開戶人之不便
    及引發強烈不滿，將嚴重影響金融交易之便利性及破壞被告
    便民之形象，被告執行上確遇有重大困難云云。惟近年來由
    於人頭帳戶充斥，助長金融犯罪或詐騙案件之發生，造成許
    多被害人財產上損失，除引發社會大眾不安外，後續所耗費
    司法資源亦鉅，是整體社會上因帳戶控管不周所付出的代價
    ，顯然高於被告向戶政事務所查詢之成本，且單就本件原告
    主張類似系爭帳戶開戶人並不存在之帳戶竟多達14個，此亦
    為被告所不爭執，顯見詐騙集團係熟知並計畫性的利用被告
    開戶流程之漏洞，以取得其用以詐騙之工具，則被告抗辯之
    交易便利性或企業形象均應退讓於交易安全或犯罪預防之後
    。況被告並未舉證證明本件事發前後，向被告申請開戶者所
    持身分證之核發日期在86年9月30日前占所有申請開戶者之
    比率為何，空言其執行上有重大困難，難認為可採。
  3.被告違反函示之行為，與原告損害間並無相當因果關係：
    按損害賠償之債，以有損害之發生及有責原因之事實，並二
    者之間，有相當因果關係為成立要件，故原告所主張損害賠
    償之債，如不合於此項成立要件者，即難謂有損害賠償請求
    權存在，最高法院48年台上字第481號判例著有明文。又所
    謂相當因果關係，係指依經驗法則，綜合行為當時所存在之
    一切事實，為客觀之事後審查，認為在一般情形上，有此環
    境，有此行為之同一條件，均發生同一之結果者，則該條件
    即為發生結果之相當條件，行為與結果即有相當之因果關係
    。反之，若在一般情形上，有此同一條件存在，而依客觀之
    審查，認為不必皆發生此結果者，則該條件與結果並不相當
    ，不過為偶然之事實而已，其行為與結果間即無相當因果關
    係（最高法院87年度台上字第154號判決可資參照）。本件
    被告因違反系爭函示，未向戶政事務所查證身分證請領紀錄
    ，致詐騙集團得以趁機取得系爭帳戶，然據原告所稱受詐騙
    集團詐騙而匯款之郵局受款帳戶中，有12個帳戶係依當時開
    戶作業程序，經比對後係與戶役政電腦檔資料相符，此為被
    告所不爭執，是原告所受損害係肇因於遭詐騙集團詐騙之行
    為，而與系爭帳戶開戶人是否確實存在無關，足認被告開戶
    程序有無執行身分證請領紀錄之查證，及查證結果是否正確
    ，與原告遭詐騙匯款而受有財產上損害間，並無相當因果關
    係。原告雖另主張因系爭帳戶實際無此人存在，於款項遭領
    取一空後，警調機關無法循線追查共犯集團，致追索無著，
    造成財產上損失云云，惟就司法實務上類此之詐騙案件，被
    害人追回遭詐騙款項者幾希，況原告遭詐騙匯入款項之帳戶
    中有12個確有其人，原告並未舉證證明有追回何筆遭詐騙之
    款項，益徵原告所受財產上之損失，與被告違反系爭函示之
    行為，難有相當因果關係。原告是項主張，尚非可採。
  4.綜上，被告雖有違反保護他人法律之行為，然與原告所受損
    害並無相當因果關係，原告主張被告應依民法第184條第2項
    負擔損害賠償責任，並非有據，洵非可採。又原告之損害與
    被告之行為，既欠缺相當因果關係，原告即不得請求被告賠
    償其損害，是上開爭點(三)「本件有無消保法第7條之適用？
    倘有適用，則被告有無違反相關規定？」即無加以論述之必
    要，附此敘明。
五、綜上所述，被告確有違反系爭函示即違反保護他人法律之行
    為，惟原告之損害與被告之行為，欠缺相當因果關係。從而
    ，原告請求被告應給付原告154萬6,400元，及自起訴狀繕本
    送達之翌日起至清償日止，按年息5％計算之利息，為無理
    由，應予駁回。原告之訴既經駁回，其假執行之聲請即失所
    附麗，亦應予以駁回。
六、本件事證已臻明確，兩造其餘之主張、攻擊或防禦方法及所
    提證據，經本院斟酌後，認為均不足以影響本判決之結果，
    自無逐一詳予論駁之必要，併此敘明。
七、訴訟費用負擔之依據：依民事訴訟法第78條。
中    華    民    國    98    年    2     月    19    日
                  民事第四庭  審判長法  官  周祖民
                                    法  官  匡  偉
                                    法  官  賴武志
以上正本係照原本作成
如對本判決上訴，須於判決送達後20日內向本院提出上訴狀
中    華    民    國    98    年    2     月    19    日
                                    書記官  施若娟


司法院資訊處製作；財團法人民間司法改革基金會備份。
